【裁判字號】    89,上易,719
【裁判日期】    900612
【裁判案由】    損害賠償
【裁判全文】
臺灣高等法院民事判決  八十九年度上易字第七一九號
      上  訴  人  中連汽車貨運股份有限公司
      法定代理人  陳志真
      訴訟代理人  施振超
      被  上訴人  甲○○○
右當事人間請求損害賠償事件，上訴人對於中華民國八十九年九月二十二日臺灣新竹
地方法院第一審判決（八十九年度訴字第五一四號），提起上訴，本院判決如左：
      主      文
上訴駁回。
第二審訴訟費用由上訴人負擔。
      事      實
甲、上訴人方面：
一、聲明：
  (一)原判決廢棄。
  (二)被上訴人應給付上訴人新台幣（下同）八十萬元，及自八十九年二月二日起至清
    償日止按年息百分之五計算之利息。
  (三)願供擔保請准宣告假執行。
二、陳述：與原判決書記載相同，茲引用之外，補稱略以：
  (一)事後雙方調解時，被上訴人曾說張育瑋與張祥皓一起至被上訴人開設之美容院，
    當天是約好去車的，張育瑋住關西，被上訴人則在新竹市，與被上訴人住處相
    差甚遠，張育瑋若要偷機車，應不致到那麼遠地方去偷。
  (二)被上訴人家中有未成年之同居家屬，可能騎用被上訴人之機車，被上訴人顯然主
    觀上對於未成年人取用其機車已有預見，而聽任其為之，終致生此結果，對此實
    有不確定故意之主觀要素存在，難謂無違反保護他人法律之嫌。
三、證據：除援用第一審所提證據外，並聲請傳訊證人張祥皓及調閱台灣新竹地方法
    院八十九年度交訴字第六五號刑事卷。
乙、被上訴人方面：
一、聲明：駁回上訴。
二、陳述：與原判決書記載相同，茲引用之。
丙、本院依職權函新竹縣警察局竹北分局調八十八年十一月十三日在新竹縣竹北市○
    ○路與博愛街口，肇事人張育瑋發生車禍之道路交通事故調查表及其他有關資料
    ，函台灣新竹地方法院調八十九年度交訴字第六五號刑事卷，並依聲請傳訊證人
    張祥皓。
      理      由
一、上訴人起訴主張：被上訴人明知訴外人張育瑋（已死亡）未領有駕駛執照，竟任
    令其取走被上訴人置於桌上之機車鑰匙，張育瑋取得該鑰匙即騎乘被上訴人所有
    車牌號碼ＫＦＴ一三六號重型機車，於八十八年十一月十三日清晨三時三十分許
    ，沿新竹縣竹北市○○路由西往東行駛，疏未注意行車至市區限速四十公里以下
    ，貿然以時速六、七十公里之高速，闖越黃燈或紅燈擬通過新竹縣竹北市○○街
    與三民街交岔路口，適有上訴人僱用之訴外人林滄源，亦駕半連結車超速以約五
    十五公里車速由南往北亦行抵該路口，兩車互撞，致張育瑋所騎乘機車卡在半聯
    結車頭底部拖行二十公尺餘，張育瑋因撞擊而彈至道路中間分向線，致頭、胸部
    受有鈍力損傷而當場死亡。事後，被上訴人避不與上訴人共商和解，使上訴人祗
    好單獨與張育瑋之繼承人以一百六十萬元達成和解。本件事故之發生，上訴人僱
    用之林滄源雖應負責，然被上訴人家中有未成年家屬同居，該未成年人有可能騎
    用機車，而不得將機車供未成年人騎用，道路交通管理處罰條例第二十八條有處
    罰明文，被上訴人任令未成年、無駕照之張育瑋取機車鑰匙騎用機車，被上訴人
    違反上開保護他人之法律，依法推定其有過失，甚可認為有不確定故意，本件張
    育瑋之死亡，上訴人之僱用人林滄源與被上訴人分別有過失，雖無主觀聯絡，惟
    彼等之不法行為，均為造成死亡之共同原因，乃共同侵權行為人，依民法第一百
    八十五條第一項規定，自應負連帶賠償之責，茲上訴人已賠償死者家屬一百六十
    萬元達成和解，依和解之旨，被害人家屬之損害賠償已完全受償完畢，依同法第
    二百八十一條第一項規定，上訴人自得請求被上訴人給付其應分擔部分及其遲延
    利息，求為命判決被上訴人給付八十萬元及自八十九年二月二日起至清償日止按
    年息百分之五計算之利息之判決。
二、被上訴人則以：伊是開理髮店，張育瑋是來店理髮的客人，伊機車鑰匙放在桌上
    ，他以前沒騎過該機車，不知他會拿鑰匙騎機車出去，如果知他要騎，因他未成
    年，也無駕照，伊定會阻止等語，資為抗辯。
三、上訴人主張訴外人張育瑋並無駕駛執照，竟取得被上訴人機車鑰匙，駕駛被上訴
    人所有ＫＦＴ一三六號機車，於八十八年十一月十三日清晨三時三十分許，沿新
    竹縣竹北市○○路由西往東行駛，超速、闖紅或黃燈於上開交岔路口，與上訴人
    僱用人林滄源駕半聯結車超速行抵該路口，兩車互撞，張育瑋因頭、胸受傷致死
    ，上訴人單獨與張育瑋家屬和解，賠償一百六十萬元之事實，經本院函調道路交
    通事故調查報告表（本院卷第二五頁）、林滄源、黃雄富、張祥皓談話筆錄（同
    上卷第二六頁至第三四頁）、檢察官督同法醫師制作之勘驗筆錄（台灣新竹地方
    法院檢察署八十八年度相字第六七七號卷第一二頁）、相驗屍體證明書（同上卷
    第二三頁）、驗斷書（同上卷第二六頁至第三十頁）、現場相片（同上卷第三七
    頁至第三七頁至第四二頁、第四八頁）附卷足稽，且據上訴人提出和解書（台灣
    新竹地方法院竹北簡易庭八十九年竹北調字第一六號卷第八、九頁）、支票三紙
    （同上卷第一０頁）、收據乙紙（同上卷第一一頁）在卷可考，並為被上訴人所
    不爭執，自堪信為真實。
四、上訴人又主張被上訴人任令無駕照之張育瑋取機車鑰匙騎走機車，因而肇事致死
    ，乃違反保護他人之法律，推定有過失；且被上訴人主觀上對於未成年人取用其
    所有機車，已有預見，而聽任其自然發展，實有不確定之故意云云。惟查：
  (一)本件侵權行為，係發生於八十八年十一月十三日，「違反保護他人之法律者，推
    定其有過失」之規定，按汽車駕駛人，有左列情形之一者，未領有駕駛執照駕車
    者，處二千元以上四千元以下罰鍰，並禁止其駕駛，扣留其車輛牌照。又汽車所
    有人，僱用或聽任第二十一條第一款至第七款之人駕車者，處一千元以上二千元
    以下罰鍰，並得吊扣其汽車牌照三個月，道路交通管理處罰條例第二十一條第一
    款、第二十八條定有明文。查前開道路交通管理處罰條例第二十八條之規定固兼
    屬保護路人及未領有駕駛執照駕車之人等人之法律，倘違反前開道路交通管理處
    罰條例之規定，即推定違反者有過失，惟前開規定，乃是規定汽車所有人，「雇
    用」或「聽任」未領有駕駛執照之人駕車。本件上訴人主張張育瑋持被上訴人機
    車鑰匙，騎乘被上訴人機車因而肇事等情，被上訴人則抗辯鑰匙係放在桌上，不
    知張育瑋取走等語。證人即死者張育瑋之父張榮志於偵查中固證以：「張育瑋所
    駕機車係其同學之表哥借他的」（前揭相驗卷第一九頁背面）；證人張祥皓亦證
    以：「與死者係關西高農學長、學弟關係，當時我在死者後面．．．」（同上卷
    第九頁背面）、「我們是讀關西農校，死者是二年級學生，我是三年級學生，我
    們在仰德社區進行夜遊活動」（同上卷第六八頁正面），「死者是我高中學弟，
    當天我趕完報告肚子餓，所以騎機車出去吃宵夜，張育瑋騎著機車速度很快超過
    我前方，後來他發生車禍，因車禍現場離醫院很近，所以有送他至醫院，後來才
    知道出車禍的是張育瑋，．．．沒在被上訴人經營之美容院看過他，．．．我住
    關西，與他是關西農校前後期同學，至於他住何處，我不清楚，沒帶過張育瑋去
    過被上訴人開設之美容院，他自己有沒去，我不知道．．．」（見本院言詞辯論
    筆錄），惟上開證人證言均不足證明被上訴人「聽任」無駕駛執照之取鑰騎車。
    本件上訴人既未能證明被上訴人有上開違反保護法律之行為，尚難依修正前民法
    第一百八十四條第二項推定被上訴人有過失。
  (二)按對於構成侵權行為之事實，行為人預見其發生，而其發生不違背其本意旨，為
    間接故意或未必故意（不確定故意）。張育瑋於行為時未成年，又無駕駛執照，
    惟其騎乘被上訴人所有之機車之原因，被上訴人抗辯，係張育瑋私自取去鑰匙騎
    乘，被上訴人並未同意云云，而上訴人亦未能舉證證明被上訴人同意張育瑋騎乘
    其機車，且以目前社會經濟狀況觀之，擁有機車，十分平常，對於機車之保管實
    無特加注意之必要，機車鑰匙隨手置之，所有多有，縱家中有未成年同居之家屬
    ，亦不例外，機車所有人依常情殊無預見有未成年人將隨時騎走其機車之理，以
    被上訴人在家中經營美容院而言，亦無此預見，上訴人任指稱被上訴主觀上對於
    未成年人取用其機車已有預見，有聽任其發展為侵權行為之不確定故意云云，殊
    屬無據。
    要之，上訴人主張被上訴人違反保護他人法律，應有過失，或具有不確定故意云
    云，殊無足取。
五、綜上所述，上訴人主張被上訴人有侵權行為，為不可採，被上訴人抗辯其無上揭
    不法行為，尚屬可信。從而上訴人主張被上訴人負損害賠償責任，應負擔其應分
    擔之責任，給付八十萬元及八十九年二月二日起至清償日止之法定遲延利息，為
    無理由，不應准許，其假執行之聲請，亦失所附麗，應併予駁回。原審為上訴人
    敗訴之判決，及駁回其假執行之聲請，並無不合，上訴意旨指摘原判決不當，求
    予廢棄改判，為無理由，應予駁回。
六、兩造其餘攻擊防禦方法及未經援用之證據，經斟酌認無影響於本判決之結果，爰
    不一一論究，併予此明。
七、據上論結，本件上訴為無理由，依民事訴訟法第四百四十九條第一項、第七十八
    條，判決如主文。
中      華      民      國    九十      年      六      月     十二     日
                                臺灣高等法院民事第十七庭
                                    審判長法  官  鄭  雅  萍
                                          法  官  呂  太  郎
                                          法  官  許  文  章
右正本係照原本作成。
不得上訴。
中      華      民      國    九十      年      六      月     十五     日
                                          書記官  陳  明  俐

司法院資訊處製作；財團法人民間司法改革基金會備份。
